【裁判字號】    94,訴,1936
【裁判日期】    951219
【裁判案由】    清償借款
【裁判全文】
臺灣臺中地方法院民事判決  94年度訴字第1936號
原      告    乙○○
訴訟代理人    王世勳律師
原      告    丁○○
共      同
訴訟代理人    丙○○
被      告    大豐造景有限公司
兼法定代理人  甲○○
共      同
訴訟代理人  張慶達律師
複  代理人  戊○○
上列當事人間請求清償借款事件，本院於民國95年12月5日言詞
辯論終結，判決如下：
    主      文
被告大豐造景有限公司應給付原告乙○○新台幣壹佰柒拾伍萬元
，及自民國94年8月26日起至清償日止，按週年利率5%計算之利
息。
被告大豐造景有限公司應給付原告丁○○新台幣壹拾伍萬元，及
自民國94年8月26日起至清償日止，按週年利率5%計算之利息。
原告其餘之訴駁回。
訴訟費用由被告大豐造景有限公司負擔。
本判決原告乙○○勝訴部分，於原告乙○○以新台幣伍拾捌萬元
為被告大豐造景有限公司供擔保後，得為假執行。但被告大豐造
景有限公司如以新台幣壹佰柒拾伍萬元，為原告乙○○預供擔保
後，得免為假執行。
本判決原告丁○○勝訴部分，於原告丁○○以新台幣伍萬元為被
告大豐造景有限公司供擔保後，得為假執行。但被告大豐造景有
限公司如以新台幣壹拾伍萬元，為原告丁○○預供擔保後，得免
為假執行。
原告其餘假執行之聲請駁回。
    事實及理由
甲、先位之訴部分
壹、原告起訴主張：一、被告甲○○係被告大豐造景有限公司（
    以下簡稱為大豐公司）之負責人，而訴外人饒宜娟則為大豐
    公司之股東兼會計，被告甲○○與饒宜娟均明知其等與被告
    大豐公司無償債能力，竟故意隱瞞個人及公司財務狀況已週
    轉不靈之事實，而透過訴外人鄧詠芳向原告借款，並佯稱其
    財力雄厚信用良好，願簽發支票與本票為擔保，推由饒宜娟
    出面向原告借款，而分別於：（一）民國（下同）88年11月
    20日，向原告乙○○詐借新台幣（下同）50萬元，並交付被
    告大豐公司為發票人之支票（票號AB0000000、AB0000000號
    、面額均為25萬元）供作擔保；於89年1月20日，饒宜娟復
    持發票人為被告大豐公司之支票（票號AB0000000、AB00000
    00號、面額各為70萬元、25萬元），以相同之理由向原告乙○○詐借95萬元，因此次金額龐大，饒宜娟並簽立本票1紙
    （票號WG0000000號、面額70萬元、發票日89年1月20日、到
    期日89年1月30日）供擔保；饒宜娟復於89年6月12日，持被
    告大豐公司為發票人之支票（票號AB0000000、面額為30萬
    元）作為擔保，向原告乙○○詐借30萬元，總計向原告乙○○詐借175萬元，並另向原告乙○○佯稱於工程款進帳時即
    還款，而使原告乙○○陷於錯誤如數出借前開金錢。（二）
    另於89年3月4日向原告丁○○詐借15萬元，亦持被告大豐公
    司為發票人之支票（票號AB0000000、面額為15萬元）作為
    擔保，使原告丁○○誤信其有還款誠意，不疑有他而陷於錯
    誤，交付借貸之款項。（三）詎前開支票、本票均不獲付款
    ，而被告於借款後不久並即結束營業，將貨品搬空而逃匿無
    蹤。嗣經多次催告，均避不見面，毫無清償誠意，足見被告
    自始即以借款為名，而行詐騙之實，饒宜娟與被告甲○○並
    因前開詐欺行為，而經臺灣高等法院臺中分院94年度上易字
    第675號刑事判決判處詐欺罪行確定。而被告大豐公司就其
    負責人即有代表權之甲○○於執行職務而對原告所加之損害
    ，依法應與被告甲○○負連帶賠償之責。原告自得依民法第
    184條第1項、第28條與公司法第23條之規定，請求被告連帶
    賠償。二、爰依侵權行為損害賠償請求權之法律關係，請求
    被告給付前開金額及其法定利息等語。並聲明：（一）被告
    應連帶給付原告乙○○175萬元，及自起訴狀繕本送達翌日
    即94年8月26日起至清償日止，按年息5%計算之利息。（二
    ）被告應連帶給付原告丁○○新台幣15萬元及自起訴狀繕本
    送達翌日即94年8月26日起至清償日止，按年息5%計算之利
    息。（三）訴訟費用由被告連帶負擔。（四）願供擔保，請
    准宣告假執行。
貳、被告則以：縱台灣高等法院台中分院94年度上易字第675 號
    判決被告甲○○與饒宜娟向原告乙○○、丁○○共同詐借17
    5萬元、15萬元之事實可採，然自88年ll月間迄原告提起本
    件訴訟，顯已超過2年，故原告之侵權行為損害賠償請求權
    已罹於時效而消滅等語，資為抗辯。並聲明：（一）原告之
    訴駁回。（二）訴訟費用由原告負擔。（三）如受不利之判
    決，請准供擔保免為假執行。
參、按因侵權行為所生之損害賠償請求權，自請求權人知有損害
    及賠償義務人時起，2年間不行使而消滅，民法第197條第1
    項前段定有明文。又關於侵權行為損害賠償請求權之消滅時
    效，應以請求權人實際知悉損害及賠償義務人時起算，非以
    知悉賠償義務人因侵權行為所構成之犯罪行為經檢察官起訴
    ，或法院判決有罪為準。次按消滅時效完成後，債務人得拒
    絕給付，民法第144條第1項亦有規定。查原告主張系爭支票
    於89年間因拒絕往來遭退票、本票亦未獲付款，原告始知被
    騙，有台灣高等法院94年度上易字第675號刑事判決在卷可
    證，則縱認原告得依侵權行為損害賠償請求權，請求被告為
    系爭賠償，然因被告為系爭侵權行為損害賠償請求權消滅時
    效完成之抗辯，是依前開說明，原告前開請求，自屬無據，
    應予駁回，至其假執行之聲請，亦失所附麗，應併予駁回。
乙、備位之訴部分
壹、原告主張：一、前開刑事案件部分，經長達3年餘（即自91
    年6月3日提起告訴至94年7月l9日判決確定）之嚴格之調查
    及審理，臺灣高等法院臺中分院94年度上易字第675號刑事
    確定判決認定「被告甲○○雖辯稱：借貸之金錢與伊無關云
    云，然查：被告饒宜娟先後於88年11月20日、89年1月20日
    及89年6月12日向告訴人乙○○借款之後，確實均有大筆款
    項進入大豐造景公司在復華商業銀行豐原分行甲存及活期帳
    戶、第一商業銀行豐原分行甲存及活期帳戶內，……此有復
    華商業銀行豐原分行93年11月3日復豐（93）字第258號函、
    第一商業銀行豐原分行94年3月22日一豐存字第0047號函及
    函附之交易明細資料在卷足憑，雖有分次進帳，及入款金額
    與借款金額有些許差異之情事，但借款期間確有相當之資金
    進入大豐造景公司所開立上開2家銀行之甲存或活期帳戶內
    ，足見被告饒宜娟所供稱：伊向告訴人乙○○所借貸之資金
    ，均有存入大豐造景公司在亞太商業銀行或第一商業銀行之
    甲存或活期帳戶內云云，並非子虛……被告甲○○對於公司
    資金運作一事，並非毫無所悉。參以被告甲○○為大豐造景
    公司負責人，於88年、89年間其與被告饒宜娟更係男女朋友
    關係，被告饒宜娟向告訴人乙○○借貸時間長達7個多月，
    且金額將近200萬元，被告甲○○豈有將支票、公司印章等
    物品均託付公司會計（即被告饒宜娟），卻全然不知其如何
    處理公司財務之理？況大豐造景公司於亞太商業銀行豐原分
    行所開立之甲存帳戶於88年12月20日退票後，即有多次退補
    罰金之紀錄，被告饒宜娟既非公司負責人，豈有多次無端向
    告訴人借貸以支付公司票款之必要？是被告饒宜娟聲稱其係
    為支付公司所簽發之票款始向告訴人借貸乙節，尚非不堪採
    信。綜上所述，被告甲○○為大豐造景公司負責人，於向告
    訴人等借款使用後，竟藉口錢非其所借而欲免除清償之責，
    則其顯於借款之初即有不法所有之意圖甚明……」等語，及
    證人鄧詠芳、丙○○、林秀枝於前開刑事案卷中之證詞，足
    見兩造確實有借貸關係存在。而本件原告既起訴請求被告給
    付前開借款，可認已對被告為催告，則被告於94年8月間收
    受起訴狀繕本送達後，迄今已逾1個月以上之相當期限，仍
    未返還，原告自得民法第478條之規定，請求被告返還所欠
    前開借款，要無疑義。況支票及印鑑章等屬個人重要物件，
    理當自為妥善保管，詎被告均將支票及印鑑章交予饒宜娟，
    並由其代為處理支票往來業務，任由饒宜娟多次領用支票使
    用，並以被告帳戶進出，是由被告之行為以觀，已有以簽發
    支票借款來處理公司帳務之代理權授與饒宜娟之表見代理事
    實存在，被告對於原告自應負授權人之責任。二、縱使如被
    告所辯兩造並無借貸關屬實，則被告無法律上之原因受領原
    告交付之上開175萬元及15萬元之利益，致原告等受有上開
    損害，是原告自得依不當得利請求返還之。且縱認前開侵權
    行為損害賠償請求權罹於消滅時效期間，原告亦得依不當得
    利返還請求權之法律關係請求被告返還不當得利。三、爰依
    借款返還請求權請求權與不當得利返還請求權之法律關係，
    請求被告給付前開金額及其法定利息等語。並聲明：（一）
    被告大豐公司應給付原告乙○○175萬元，及自起訴狀繕本
    送達翌日即94年8月26日起至清償日止按年息5%計算之利息
    。（二）被告大豐公司應給付原告丁○○新台幣15萬元及自
    起訴狀繕本送達翌日即94年8月26日起至清償日止按年息5%
    計算之利息。（三）訴訟費用由被告負擔。（四）願供擔保
    ，請准宣告假執行。
貳、被告大豐公司則以：一、經調閱被告大豐公司自88年至90年
    間在亞太商業銀行（已改制為復華商業銀行）之甲存帳戶及
    活期帳戶交易明細資料，核對結果並無原告交付前開借款予
    被告甲○○或被告大豐公司相合之資料，足證前開刑事判決
    雖認定「……借款期間確有相當之資金進入大豐造景公司所
    開立上開二家銀行之甲存或活期戶內……」云云，但仍不足
    證明前開進入被告大豐公司之資金，即等同系爭借款，故被
    告大豐公司、甲○○並未向原告借款，原告應就交付金錢之
    事實，負舉證責任。再者，本件借款乃饒宜娟擅自偽造被告
    之大、小章於票據上，向原告借款，如認饒宜娟有將借得之
    金額存入被告大豐公司帳戶，然其事後又將借得之金錢領出
    ，迄今尚未能交待用於支付公司何筆款項。且本件原告與饒
    宜娟於前開刑事案件就系爭借款利息之供述亦不相符，證人
    林秀枝向銀行調對帳資料比對系爭借款金額與銀行交易明細
    之結果，亦認不符合。足證係饒宜娟利用被告大豐公司帳戶
    之名，行個人借款之實，饒宜娟向原告借款屬無權處理公司
    業務之舉，屬無權代理，被告甲○○已對其提出偽造有價證
    券、侵占罪之告訴，前開借款行為應屬饒宜娟之個人行為，
    與被告無關，被告並未向原告借款。二、若認被告大豐公司
    曾收到系爭借款同負借款之責，亦屬公司得利，為公司代表
    人之被告甲○○並未得利；原告依不當得利請求被告甲○○
    返還利益，顯無理由；況退一步言，縱認饒宜娟代理公司借
    得系爭借款，亦非屬「無法律上原因」，故原告主張不當得
    利，與法未合等語，資為抗辯。並聲明：（一）原告之訴駁
    回。（二）訴訟費用由原告負擔。（三）如受不利之判決，
    請准供擔保免為假執行。
參、按消費借貸者，謂當事人一方移轉金錢或其他代替物之所有
    權於他方，而約定他方以種類、品質、數量相同之物返還之
    契約；借用人應於約定期限內，返還與借用物種類、品質、
    數量相同之物，民法第474條第1項、第478條前段分別定有
    明文。查被告大豐公司向原告借款之事實，有台灣高等法院
    94年度上易字第675號刑事判決、訊問筆錄節影本在卷可憑
    ；從而，原告分別依消費借貸契約，訴請被告大豐公司給付
    如主文所示之本金、利息，為有理由，應予准許。
肆、兩造均陳明願供擔保，請准宣告假執行或免為假執行，核均
    無不合，應予准許，爰分別酌定相當之擔保金額宣告之。
伍、本件事證已臻明確，兩造所為之其他主張，陳述並所提之證
    據，經審酌後，認均與本件之結論無礙，不再一一論述，併
    予敘明。
丙、據上論結：本件原告之訴，為一部有理由，一部無理由，爰
    依民事訴訟法第79條、第390條第2項、第392條第2項、第3
    項，判決如主文。
中    華    民    國    95    年    12    月    19    日
                  民事第三庭    法  官  陳卿和
正本係照原本作成。
如對本判決上訴，須於判決送達後20日內向本院提出上訴狀。
中    華    民    國    95    年    12    月    19    日
                                書記官  葉泰濃


司法院資訊處製作；財團法人民間司法改革基金會備份。
